臺北高等行政法院判決
　　　　　　　　　　　　　　　　　　　92年度訴字第5088號
　　　　　　　　　　　　　　　.
原　　　告　鴻海精密工業股份有限公司
代　表　人　甲○○（董事長）
訴訟代理人　戊○○
　　　　　　丁○○兼送達代收.
被　　　告　經濟部智慧財產局
代　表　人　蔡練生（局長）
訴訟代理人　己○○
參　加　人　美商‧摩勒克斯公司
代　表　人　乙○○○○○○○
訴訟代理人　劉法正律師
　　　　　　楊祺雄律師（兼送達代收人）
上　一　人
複 代理 人　丙○○（專利代理人）住台北市○○○路○段248號
　　　　　　　　　　　　　　　.
上列當事人間因新型專利異議事件，原告不服經濟部中華民國92
年9月17日經訴字第09206219550號訴願決定，提起行政訴訟，經
本院裁定命參加人獨立參加訴訟，本院判決如下：
    主  文
原告之訴駁回。
訴訟費用由原告負擔。
　　事  實
一、事實概要：
    參加人於民國87年5月4日以「具有導光裝置之電連接器」（
    下稱系爭案）向被告前身即中央標準局（88年1月26日改制
    為經濟部智慧財產局）申請發明專利，嗣改請新型專利，經
    其編為第00000000號審查，准予專利。公告期間，原告提出
    異議，經被告以92年6月17日（92）智專三（二）04060字第
    09220596990號審定書為異議不成立之處分，原告不服，提
    起訴願，經遭決定駁回，遂向本院提起行政訴訟。
二、兩造聲明：
　(一)原告聲明：
    1.訴願決定及原處分均撤銷。
    2.被告對系爭案應為異議成立之處分。
    3.訴訟費用由被告負擔。
  (二)被告聲明：
    1.駁回原告之訴。
    2.訴訟費用由原告負擔。
  (三)參加人聲明：
    1.駁回原告之訴。
    2.訴訟費用由原告負擔。
三、兩造之爭點：系爭案是否有違核准時專利法第98條第1項第1
    款及第2項之規定而不符新型專利要件？
　(一)原告主張之理由：
    1.系爭案藉一設於殼體12頂壁與後壁的外部上（或殼體12之
      一外壁）之導光裝置40，可將由設在該電路板24上之光源
      34所發出的亮光導引至該模組插座10的前面14（第2面）
      ，從而不必在模組插座10本身直接裝設光源34，可節省空
      間，降低組合及製造成本。該導光裝置40包含有一體成型
      之L形導光管而與殼體獨立分開，L形導光管係包括頂腳與
      後腳設列於該殼體之頂壁與後壁外部的承窩處。
    2.綜觀系爭案所述之電連接器或插座，其包括一絕緣殼體12
      及一沖製成型的薄片金屬屏罩20（說明書第3頁參照），
      亦即系爭案之電連接器或插座由絕緣殼體12及金屬屏罩20
      兩部分組成，而系爭案之光源34及導光裝置40係設置於絕
      緣殼體12與金屬屏罩20所界定之空腔內，亦即該光源34及
      導光裝置40亦設置於該連接器內，而並非原處分所稱之「
      未於連接器本身直接裝設光源」。如若不將光源裝設於連
      接器內，則系爭案之電連接器與電路板之間必須存在一間
      隙以安置光源，否則將不能指示連接器之電性狀態。是以
      ，系爭案之光源安置與第00000000號「具有指示燈之電氣
      連接器」發明專利案（下稱引證案）相同，即皆將光源安
      置於連接器中。系爭案通過導光裝置將設在印刷電路板上
      （同時亦設置在連接器內）之一光源所產生的亮光導引至
      該模組插座之前方係已揭示於引證案中。引證案所揭示之
      連接器包括一指示燈30，該指示燈30係設於連接器一後端
      位置（同時亦設置於電路板），且該連接器1進一步設有
      光導機構32，用於將自指示燈30之光線導引至座體2之前
      面，此完全與系爭案所述特徵相同。
    3.系爭案所謂之L形導光裝置即係在相互垂直之二方向均採
      用光導機構，而引證案所揭示係於水平方向採用光導機構
      ，任何熟習該項技術者均可由引證案思及在垂直方向亦採
      用光導機構導光。再者，正如系爭案所述，電信與資訊網
      路設備均向小型化方向發展，應用於其中之連接器之高度
      通常很小，引證案之光源發出之亮光在垂直方向可透過空
      氣介質射入水平光導機構之端部，並通過其導入至連接器
      前面，因電信與資訊網路設備均較小，故光源與水平光導
      機構之端部之距離較短，採用垂直光導機構導光並無意義
      。
    4.原處分以系爭案因應電信與資訊網路設備小型化之趨勢，
      故不將LED直接裝設在連接器上，自具新穎性及進步性，
      此論斷顯有違誤。如前所述，系爭案之LED仍然裝設在連
      接器內部，且通過設置於連接器內部之導光裝置將其所發
      出之亮光引導之連接器前面，其並不能減小連接器的體積
      以因應電信與資訊網路設備小型化之趨勢。而原處分認為
      不將LED直接裝設在連接器上（事實上LED仍然裝設在連接
      器內部），自具新穎性及進步性實有不當。
    5.就引證案及系爭案光源之光源安裝位置而言，二者相同，
      均位於連接器內且與電路板電性連接。其次，就安裝方式
      及順序而言，系爭案LED須在將插座固設在該電路板之前
      即先被精確裝設定位，而引證案係先將LED固設於連接器
      內並與導光裝置光學耦合後一起裝設於電路板。眾所週知
      ，LED與導光裝置之間之連接關係為光學耦合，而其與電
      路板之間僅需電性相連即可，系爭案之LED在將插座固設
      在該電路板之前即先被精確裝設定位，而其在安裝插座時
      必然需要將插座與LED精確對準，以使LED與導光裝置能較
      好耦合。引證案先將LED固設於連接器內並與導光裝置光
      學耦合後一起裝設於電路板，此方式較系爭案需兩次精確
      對準定位明顯便於組裝加工，是以，相較於引證案，系爭
      案不具進步性。再者，依前揭專利法第97條規定，安裝順
      序並不可作為新型之標的，而訴願決定以系爭案與引證案
      安裝順序比較而得出結論，顯有不當。
    6.引證案及系爭案均包括一絕緣殼體，且其均需具備一定厚
      度以達到一定強度，引證案將導光管設於絕緣殼體內，既
      使絕緣殼體達到一定之強度而又將導光管精確裝設，更能
      實現小型化設計。而系爭案之L形導光管與絕緣殼體分離
      ，其欲使連接器達到一定強度則必具備一定厚度，而其外
      側還需裝設L形導光管，其體積與引證案相比顯然更難實
      現小型化，而訴願決定稱引證案之LED及導光管皆納入在
      絕緣殼體內，故絕緣殼座壁不能小型化，若再外套薄金屬
      屏罩，則引證案之體積一定大於系爭案，系爭案確具有小
      型化之進步性等，顯有違誤。
　(二)被告主張之理由：
　  1.原告所稱「系爭案之光源34及導光裝置40係設置於絕緣殼
      體12與金屬屏罩20所界定之空腔內」之問題，事實上，原
      告錯誤在其文字上的省略，應注意絕緣殼體12之「外」、
      金屬屏罩之「內」，內外一定有別，如同子宮內孕與子宮
      外孕的差異。事實上由系爭案的圖2中可顯示LED34與L型
      導光管40皆不在絕緣殼座12體內，而是位在絕緣殼體12之
      外及薄片金屬屏罩20之內所界定的空腔內，而引證案的LE
      D20及導光由其圖2顯示，皆納入在絕緣殼座2體內」，所
      以引證案絕緣殼座壁不能小型化，若再外套片金屬屏罩（
      這樣才有雜訊遮蔽的效果），則引證案的整個體積一定大
      於系爭案，故系爭案自有小型化又可雜訊遮蔽效果的進步
      性。
    2.原告稱「光源與水平光導機構之端部之距離較短，採用垂
      直光導機構導光並無意義」之問題，再次證明原告自承在
      兩案的導光管亦有所差異「系爭案所謂之L形導光裝置即
      係在相垂之兩方向均採用光導機構，而引證案所揭示係於
      水平方向採用光導機構」。系爭案的LED34到斜反射面49
      的距離雖短，但距離仍是存在，系爭案很在意其垂直的光
      導設計，這也是系爭案的優點，因為若沒有光導，光源發
      射光一定有散射損失。又原告自承兩案就安裝方式及順序
      而言的不同「系爭案LED須在將插座固設在該電路板之前
      即先被精確裝設定位，而引證案係先將LED固設於連接器
  　　內並與導光裝置光學耦合後一起裝設於電路板」，精確裝
      設定位在自動化生產設備領域中已不成問題，而且能精確
      裝設定位，也是優點而非缺點。
  (三)參加人主張之理由：
    1.系爭案與引證案最大不同在於系爭案光源並非設置於殼體
      內，系爭案光源位於殼體外面的電路板上，導光裝置設置
      於頂壁與後壁的外部上，而引證案光源設置於殼體內，需
      要有放置LED的位置及導光管的位置，於製造設出成型時
      容易造成脫模外，組裝也較不方便，殼體模具製作複雜。
      系爭案因為將光源設置於絕緣殼體外，所以不會造成殼體
      模具製作的複雜。
    2.引證案為系爭案說明書第7頁第3行到第7行所謂的習知技
      術。系爭案的技術手段與構造與引證案不同。引證案圖3
      標號32為導光的設備。
　　理  由
一、系爭案係於87年5月4日申請新型專利，被告於88年10月5日審
    定准予專利，則系爭案有無應不予專利之原因，應以核准審
    定時所適用之自83年1月21日修正公布之專利法為斷，合先
    明。
二、次按凡對物品之形狀、構造或裝置之創作或改良，而可供產
    業上利用者，得依法申請取得新型專利，固為系爭專利核准
    審定時專利法第九十七條暨第九十八條第一項所明定。惟如
    其「新型係運用申請前既有之技術或知識，而為熟習該項技
    術者所能輕易完成且未能增進功效時」，仍不得依法申請取
    得新型專利，復為同法第九十八條第二項所明定。系爭案於
    89年6月9日經參加人提出申請專利範圍修正本，因與其88年
    11月21日之審定公告本比較，未變更實質，且確有不明瞭之
    記載情事，經被告准予修正，並就本件異議案依該修正本內
    容審查，經核無不合，因此，本件應以系爭案修正後之申請
    專利範圍予以審究。再依修正後之依卷附新型專利說明書之
    記載，系爭案申請專利範圍為：
1.一種模組插座可供一終結於一插頭之電纜連接於一電路板，乃
  包含有：一殼體具有一前面設有一插孔可承納該插頭，及一後
  面與一底面可供固設於該電路板上；一導光裝置設於該殼體之
  頂壁與後壁的外部上，乃包括一前端位於該殼體的前面，及一
  遠端靠近該殼體的底面，可將由設在該電路板上之光源所發出
  的亮光導引至該模組插座的前面；其中該導光裝置包含有一體
  成型之L形導光管而與該殼體獨立分開；且其中該L形導光管係
  包括頂腳與後腳設列於該殼體之頂壁與後壁外部的承窩處。
2.如申請專利範圍第1項之模組插座，其中該L形導光管係包括大
  致垂交的兩腳連接於一設有斜向反射面的接合處。
3.如申請專利範圍第1項之模組插座，其中該導光管係由大致透
  明的聚碳酸酯材料之類似構造所製成者。
4.一種可供設在一電路板上之連接器，包含有：一殼體具有一底
  面可設在該電路板上，及一第二面遠離該底面；一導光裝置設
  在該殼體之一外壁上，包括一第一端靠近該殼體的底面，及一
  第二端位於該殼體的第二面，乃可將由設在該電路板上之一光
  源所發出的亮光導引至該殼體的第二面；其中該導光裝置包含
  有一體成型的導光管而與該殼體獨立分開；且其中該導光管係
  大致呈L狀而形成大致垂交的兩腳連接於一含有斜向反射面之
  一接合部處。
5.如申請專利範圍第4項之連接器，其中該導光管係列設於該殼
  體之一壁面外部的承窩處。
6.如申請專利範圍第4項之連接器，其中之導光管係由大致透明
  的聚碳酸酯材料之類似構造所製成者。
7.一提供一裝設在一電路板上之電連接器之電性狀態可見指示之
  系統，包括：一具有裝設於其上之一光源的電路板；一殼體具
  有一底面可鄰接於該光源而裝設在該電路板上，及一第二面遠
  離該底面；一導光裝置設在該殼體之一外壁上，且包括一第一
  端鄰近該光源，及一第二端位於該殼體的第二面，以將來自電
  路板上之光源的光導引至該殼體的第二面；且其中該導光裝置
  包含有一體成型的導光管而與該殼體獨立分開；且其中該導光
  管係大致呈L狀而形成大致垂交的兩腳連接於一含有斜向反射
  面之一接合部處。
8.如申請專利範圍第7項之連接器其中該導光管係列設於該殼體
  之一壁面外部的承窩處。
9.如申請專利範圍第7項之連接器，其中之導光管係由大致透明
  的聚碳酸酯材料之類似構造所製成者。
10.如申請專利範圍第7項之連接器，其中該光源包括一LED裝置。
三、引證案係85年4月9日申請，85年12月11日審定公告之第0000
    0000號「具有指示燈之電氣連接器」發明專利案，係一種包
    括內置式指示燈結構之電氣連接器，其設計成光源遠離光線
    將被看視到之連接器之正面，光線係藉由一光導體而從光源
    導引至該正面，其中光導體係以透明之材質製造該連接器本
    身，且按需要包括有光反射表面或光繞射表面，或包括一分
    立之波導管，置於一通道中（專利說明書發明摘要參照）。
    上述引證案之指示燈20或30係設於座體2之內部（引證案圖
    式第二圖、第四圖參照），光波導管機構32亦係設置於殼體
    內部（引證案圖式第四圖參照）。而系爭案之導光裝置40
    或52係與殼體12呈獨立分開狀，且Ｌ形之導光管之頂腳與後
    腳佈設在殼體之頂壁與後壁之外部之承窩處（系爭案前述申
    請專利範圍參照及專利說明書圖式第二圖、第五圖參照）。
    因此，系爭案與引證案二者結構有異。引證案不能證明系爭
    案不具新穎性。原告主張引證案所揭示之連接器包括一指示
    燈30，該指示燈30係設於連接器一後端位置（同時亦設置於
    電路板），且該連接器1進一步設有光導機構32，用於將自
    指示燈30之光線導引至座體2之前面，此完全與系爭案所述
    特徵相同等等，並非可採。
四、又系爭案可將設在電路板上之光源所發出之亮光導引至殼體
    前方，引證案之光線亦可藉由光導體而將光源導至連接器之
    正面。但系爭案之導光裝置係與殼體呈獨立分開，光源係設
    於電路板上，與引證案係內置式指示燈結構不同已如前述。
    系爭案因應電信與資訊網路設備小型化之趨勢，故不將光源
    之指示燈直接裝設在連接器上，自具有功效之增進，亦非由
    引證案之習知技術可輕易思及。因此引證案亦不能證明系爭
    案不具進步性。原告雖主張系爭案之L形導光管與絕緣殼體分
    離，其欲使連接器達到一定強度則必具備一定厚度，而其外
    側還需裝設L形導光管，其體積與引證案相比顯然更難實現小
    型化云云。惟前揭小型化係指連接器本身，由於電信與資訊
    網路設備一直提昇其小型化，故無足夠空間可將光源直接裝
    置於連接器殼體上。系爭案上述結構不將光源之指示燈直接
    裝設在連接器上，且導光裝置係與殼體呈獨立分開，自足以
    使連接器本身小型化，而達到資訊網路設備小型化之功效增
    進，原告將系爭案連接器以外之導光或光源裝置併認係設置
    於連接器內，以與引證案比較其是否小型化，並非針對電器
    連接器本身之改良而論，主張並非可採。
五、從而被告以引證案不足以證明系爭案不具新穎性及進步性，
    系爭案非運用引證案既有之技術思想可輕易思及，不能以引
    證案所引之習知技術證明系爭案不具新穎性或進步性而為異
    議不成立之審定，於法並無不合，訴願決定予以駁回，亦屬
    妥適。原告主張前詞，請求撤銷訴願決定及原處分，為無理
    由，應予駁回。
據上論結，本件原告之訴為無理由，爰依行政訴訟法第98條第3
項前段，判決如主文。
中　　華　　民　　國　　94　　年　 　3　　月　 10  　 日
                          第一庭審判長法　官  姜素娥
           　　　　　　　　　　　 　　法　官  吳東都
           　　　　　　　　　　　　　 法　官  陳國成
上為正本係照原本作成。
如不服本判決，應於送達後20日內向本院提出上訴狀並表明上訴
理由，如於本判決宣示後送達前提起上訴者，應於判決送達後20
日內補提上訴理由書（須按他造人數附繕本）。
中　　華　　民　　國　　94　　年　 　3　　月　 11  　 日
　　　　　　　　　　　              　書記官  王英傑
